【裁判字號】    97,上訴,471
【裁判日期】    970425
【裁判案由】    偽造文書
【裁判全文】
臺灣高等法院高雄分院刑事判決         97年度上訴字第471號
上  訴  人  臺灣高雄地方法院檢察署檢察官
被      告  乙○○
上列上訴人因被告偽造文書案件，不服臺灣高雄地方法院95年度
訴字第3827號中華民國97年1月30日第一審判決（起訴案號：臺
灣高雄地方法院檢察署95年度偵字第20734號），提起上訴，本
院判決如下：
    主  文
原判決撤銷。
乙○○犯行使偽造私文書罪，處有期徒刑肆月，減為有期徒刑貳
月，如易科罰金，以銀元參佰元即新臺幣玖佰元折算壹日。偽造
之「甲○○」名義印章壹枚，檢舉書上偽造之「甲○○」印文壹
枚、署名壹枚，檢舉書信封上偽造之「甲○○」署名壹枚，均沒
收。
    事  實
一、乙○○與甲○○係兄弟關係，2人自民國89年2月13日父親蔡
    天賜過世之後，即因遺產分配問題而多所齟齬，進而互相提
    告而衍生多起訴訟糾紛。乙○○明知未得甲○○之同意，竟
    於95年2月6日當日或之前某日，在高雄地區某處，利用不知
    情之刻印業者，偽刻「甲○○」名義之印章1枚，嗣於95年2
    月6 日，未經甲○○之同意，偽冒「甲○○」之名義書寫內
    容為「檢舉人發現岡山鎮○○○段415 地號農地申請起造農
    舍。在其合法之使用執照申領後，以合法掩護非法，任意擴
    建其建築物。實以涉嫌該農地在贈與稅法之管理條例下，未
    在5 年之內其農地未做農業使用。請貴局依法辦理，以維法
    紀」之檢舉書1 份，並在該檢舉書上偽簽「甲○○」署名1
    枚，蓋用上開偽造「 甲○○」名義印章之印文1枚，復在其
    所書寫之檢舉書信封上，偽簽「 甲○○」之署名1枚，而完
    成偽造檢舉書及信封之私文書之行為，並郵寄至財政部臺灣
    省南區國稅局（檢舉書信封收信人欄書寫為「財政部南區國
    稅局」，下稱南區國稅局）而行使之，足以生損害於甲○○
    及南區國稅局受理檢舉查核之正確性。嗣甲○○於95年3 月
    間，收到南區國稅局及財政部臺灣省南區國稅局岡山稽徵所
    （下稱岡山稽徵所）來函回覆上開檢舉信函，經甲○○向岡
    山稽徵所查證，始悉上情。
二、案經甲○○訴由高雄縣政府警察局岡山分局報請臺灣高雄地
    方法院檢察署檢察官偵查起訴。
    理  由
壹、證據能力方面
    按傳聞法則之重要理論依據，在於傳聞證據未經當事人之反
    對詰問予以核實，乃予排斥，惟若當事人已放棄對原供述人
    之反對詰問權，於法院審判時表明同意該等傳聞證據可作為
    證據，基於證據資料愈豐富，愈有助於真實發現之理念，並
    貫徹刑事訴訟法修法加重當事人進行主義之精神，確認當事
    人對於證據能力有處分權之制度，傳聞證據經當事人同意作
    為證據，法院認為適當者，亦得為證據。另當事人於調查證
    據時，對於傳聞證據表示「沒有意見」、「對於證據調查無
    意見」，而未於言詞辯論終結前聲明異議，應視為已有將該
    等傳聞證據採為證據之同意，此刑事訴訟法第159條之5定有
    明文。檢察官及被告於本院準備程序時已表示對於全案卷證
    證據之證據能力均無意見，且同意作為本案之證據（見本院
    卷第37至38頁），依刑事訴訟法第159條之5之規定，檢察官
    及被告已同意本案所有證據均有證據能力，本院斟酌該等證
    據並非非法取得，亦無證明力明顯過低之情形，是該等證據
    ，均得採為證據。
貳、實體部分
一、訊據被告乙○○（下稱被告）固坦承於上開時、地書寫檢舉
    書及信封，並在檢舉書、信封上簽告訴人甲○○（下稱告訴
    人）署名之事實，惟矢口否認有何行使偽造私文書之犯行，
    辯稱：檢舉書之內容及檢舉書、信封上之告訴人之署名，均
    係告訴人授權伊寫的，蓋在檢舉書上之印文則係告訴人自己
    蓋用的云云。經查：
  (一)被告於95年7 月16日警詢時，矢口否認有書寫本件檢舉書情
    事（見偵卷第7至9頁）；於95年8月15日第1次偵訊時，經檢
    察官提示本件檢舉書，被告仍辯稱該檢舉書看不出係伊所書
    寫（見偵卷第30至31頁）；於95年9月13日第2次偵訊時，經
    檢察官再次提示本件檢舉書，被告始承認檢舉書中之「受文
    者」、「主旨與說明」及「附件」等文字內容係伊所書寫，
    然對於色紙黏貼密封的部分仍否認係伊所書寫（見偵卷第44
    頁 ）；於95年10月11日第3次偵訊時，經檢察官當庭開封並
    勘驗本件檢舉書及信封色紙黏貼密封處，被告始承認色紙黏
    貼密封處之文字係伊所書寫，然仍辯稱檢舉書中「甲○○」
    之印文係告訴人自己蓋的，且辯稱本件檢舉書係告訴人授權
    伊所書寫（見偵卷第52至53頁）。由上可知，被告對於本件
    檢舉書及信封是否為其所書寫乙節，初始全盤否認，嗣隨證
    據一一浮現，始逐次調整供述內容。衡諸常情，倘本件檢舉
    書確係告訴人授權被告所書寫，則被告為何不於警詢初始即
    供陳係告訴人授權伊所書寫？足認上開所述均係被告畏罪情
    虛所為飾卸之詞。
  (二)被告雖辯稱本件檢舉書係告訴人授權伊所書寫，然此業經告
    訴人堅決否認（見偵卷第3至4頁、第31頁、第53頁、原審卷
    第164至169頁、第220至223頁），倘告訴人確有授權被告書
    寫本件檢舉書，則被告於警詢伊始，即可為如此之供述，然
    被告供詞反覆不一，隨本案證據一一浮現，始逐次調整供述
    內容等情，已如上述。再參以被告始終無法提出告訴人確有
    授權伊書寫本件檢舉書之具體事證，甚至於本院審理時仍無
    法明確供陳告訴人授權伊書寫本件檢舉書之時間及地點，益
    徵其所辯係告訴人授權伊書寫本件檢舉書云云，顯與事實不
    符。
  (三)告訴人供陳：檢舉書我懷疑是被告寫的，以我的名義檢舉的
    原因是因為我爸爸說我都在檢舉別人，所以土地都不贈與給
    我，只贈與給蔡智雄及乙○○（即被告），所以這樣檢舉的
    原因導致我受到損害等語（ 見原審卷第166頁），而告訴人
    學歷係高職畢業，被告曾聽聞告訴人經常在檢舉別人等情，
    亦據被告供陳在卷（見本院卷第63頁）。職是，告訴人學歷
    係高職畢業，且經常在檢舉別人，則其寫檢舉書之經驗自是
    相當豐富，是被告辯稱：告訴人叫我寫，他說他不會寫，不
    知如何檢舉云云（見本院卷第61頁），亦與事實不符。
  (四)被告與告訴人間感情並不融洽，2 人間有多起訴訟糾紛乙節
    ，業據被告及告訴人均自承在卷，茲將2 人間之訴訟糾紛臚
    列如下：
    (1)告訴人對被告提起偽造文書等告訴，經臺灣高雄地方法院
      檢察署檢察官於89年12月7日以89年度偵字第22485號為不
      起訴處分（見原審卷第122至124頁）。
    (2)被告對告訴人提起侵占等告訴，經臺灣高雄地方法院檢察
      署檢察官於91年3月22日以90年度偵字第13349號為不起訴
      處分；被告不服聲請再議，亦經臺灣高等法院高雄分院檢
      察署檢察長於91年4 月24日以91年度上聲議字第31號駁回
      再議（見原審卷第105至112頁）。
    (3)被告對告訴人提起毀損之告訴，經臺灣高雄地方法院檢察
      署檢察官於93年2月3日以93年度偵字第2354號為不起訴處
      分；被告不服聲請再議，亦經臺灣高等法院高雄分院檢察
      署檢察長於93年3月15日以93年度上聲議字第184號駁回再
      議（見原審卷第113至116頁）。
    (4)告訴人對被告提起傷害之告訴，經臺灣高雄地方法院檢察
      署檢察官於94年5月2日以94年度偵字第9028號為不起訴處
      分（見原審卷第125頁）。
    (5)告訴人對被告提起毀損之告訴，經臺灣高雄地方法院檢察
      署檢察官於94年7月25日以94年度偵字第15755號為不起訴
      處分（見原審卷第126頁）。
    (6)告訴人對被告提起偽造文書等告訴，經臺灣高雄地方法院
      檢察署檢察官於94年10月29日以94年度偵字第21075 號為
      不起訴處分（見原審卷第127至128頁）。
    (7)被告對告訴人提起誣告之告訴，經臺灣高雄地方法院檢察
      署檢察官於96年2月27日以95年度偵字第14092號為不起訴
      處分；被告不服聲請再議，亦經臺灣高等法院高雄分院檢
      察署檢察長於96年4月4 日，以96年度上聲議字第457號駁
      回再議（見原審卷第113至116頁）。
    (8)被告對告訴人提起損害賠償之民事訴訟，經臺灣高雄地方
      法院岡山簡易庭於94年12月30日以94年度岡小字第793 號
      判決部分勝訴，部分敗訴（見原審卷第117至118頁）。
    準此，足認被告與告訴人間感情確實不睦，2 人間有多起訴
    訟糾紛，倘告訴人果真要檢舉本件蔡金國、蔡龍群所有之岡
    山鎮○○○段415 地號農地非法使用，涉嫌逃漏稅情事，則
    告訴人大可自行秘密檢舉，何須假被告之手，徒留把柄在被
    告手中？此顯與一般常情有違，益徵告訴人實不可能授權被
    告以告訴人之名義書寫本件檢舉書甚為明灼。
  (五)被告雖辯稱檢舉書上「甲○○」之印文係告訴人所蓋用，然
    此為告訴人所堅決否認，告訴人更明白表示檢舉書上「甲○
    ○」字樣之印章非伊所有（見偵卷第3至4頁、第31頁、第53
    頁、原審卷第164至169頁、第220至223頁）。被告另稱遺產
    申報書上「甲○○」之印文與檢舉書上「甲○○」之印文相
    同，足認檢舉書中「甲○○」之印文確係告訴人所蓋用云云
    。惟查，經原審將遺產申報書上「甲○○」之印文與檢舉書
    上「甲○○」之印文送請內政部警政署刑事警察局及法務部
    調查局鑑定結果，分別因遺產申報書上「甲○○」之印文欠
    清晰與送鑑資料不足，致無從鑑定比對等情，有內政部警政
    署刑事警察局96年6月4日刑鑑字第0960081163號函、法務部
    調查局96年9 月29日調科貳字第09600415880號函各1紙在卷
    可稽（見原審卷第67頁、第145頁 ）。另被告雖於本院審理
    時供陳：告訴人是在岡山鎮○○○街告訴人住處庭院門前站
    著在檢舉書上蓋印的，然又稱告訴人蓋印時並無人目睹（見
    本院卷第62頁），且在此之前，被告從未提及關於告訴人蓋
    印之地點等事宜，倘告訴人確係授權被告書寫檢舉書，並自
    行在檢舉書上蓋印，則被告為何遲至本院審理時始供陳告訴
    人蓋印之地點？再參以被告供稱告訴人在檢舉書上蓋印之情
    形為「當時告訴人拿印章出來，我要求他要蓋章，我沒有進
    去他家，他是站在他家庭院門前站著蓋章的」（見本院卷第
    62頁），衡諸一般常情，匆忙之間拿出印章站著蓋印，則所
    蓋用之印文必因無平整的桌面墊襯，致所施用之力道無法平
    均傳達到印文的每一點，導致印文上之油墨輕重不勻；然細
    繹
    本件檢舉書上「甲○○」之印文，蓋印施力工整平穩，印文
    油墨輕重勻稱，應係將檢舉書鋪放在桌面上慎重細心蓋印所
    得致之。足認被告所辯檢舉書上「甲○○」之印文係告訴人
    所蓋用云云，顯與事證不符而不足採取。
  (六)被告未經告訴人之同意，偽冒告訴人之名義書寫本件檢舉書
    及信封，並郵寄至南區國稅局，自足生損害於告訴人及南區
    國稅局受理檢舉查核之正確性。綜上所述，被告上開所辯均
    係避就之飾詞，不足採信，本案事證已臻明確，其犯行洵堪
    認定。
二、核被告所為，係犯刑法第216條、第210條之行使偽造私文書
    罪。被告偽造「甲○○」名義印章1枚，於檢舉書上偽造「
    甲○○」印文1枚、署名1枚，於檢舉書信封上偽造「甲○○
    」署名1 枚之行為，均係偽造檢舉書及信封私文書之部分行
    為，又其偽造私文書後進而行使，偽造之低度行為應為行使
    之高度行為所吸收，均不另論罪。被告利用不知情之刻印業
    者偽造「甲○○」名義印章之行為，應論以間接正犯。
三、原審未詳為推求，遽為被告無罪之判決，即有未合，檢察官
    上訴意旨指摘原判決為被告無罪之諭知係屬不當，為有理由
    ，應由本院將原判決撤銷改判。茲審酌被告未經告訴人之同
    意，假冒告訴人名義書寫檢舉書及信封，郵寄至南區國稅局
    ，足以生損害於告訴人及南區國稅局受理檢舉查核之正確性
    ，所為誠屬非是，及其犯後否認犯行、未見悔意等一切情狀
    ，爰量處如主文所示之刑。被告之犯罪時間係在96年4 月24
    日以前，符合中華民國96年罪犯減刑條例第2條第1項第3 款
    所定減刑條件，爰依法減其宣告刑二分之一，並斟酌被告之
    年齡、犯罪情節、家庭狀況、經濟能力等情狀，就其所處之
    刑諭知如主文所示易科罰金之折算標準。被告犯罪時之刑法
    第41條第1項前段規定「犯最重本刑為5年以下有期徒刑以下
    之刑之罪，而受6 個月以下有期徒刑或拘役之宣告，因身體
    、教育、職業、家庭之關係或其他正當事由，執行顯有困難
    者，得以1元以上3元以下折算1日，易科罰金 」，又被告行
    為時之易科罰金折算標準，修正前罰金罰鍰提高標準條例第
    2條前段（現已刪除）規定，就其原定數額提高為100倍折算
    1日，則本件被告行為時之易科罰金折算標準，應以銀元300
    元折算1日，經折算為新臺幣後，應以新臺幣900元折算為1
    日；惟95年7月1日修正公布施行之刑法第41條第1 項前段則
    規定「犯最重本刑為5 年以下有期徒刑以下之刑之罪，而受
    6 個月以下有期徒刑或拘役之宣告者，得以新臺幣1,000 元
    、2,000 元或3,000 元折算1 日，易科罰金」，比較修正前
    後之易科罰金折算標準，以95年7 月1 日施行前刑法第41條
    第1 項前段之規定，較有利於被告，自應依修正後刑法第2
    條第1 項前段規定，適用修正前刑法第41條第1 項前段及修
    正前罰金罰鍰提高標準條例第2 條之規定，定其易科罰金之
    折算標準。偽造之「甲○○」名義印章1 枚雖未扣案，然無
    積極證據證明業已滅失，仍應依刑法第219 條規定予以宣告
    沒收；檢舉書上偽造之「甲○○」印文1 枚、署名1 枚，檢
    舉書信封上偽造之「甲○○」署名1 枚，亦均依刑法第219
    條規定予以宣告沒收；至偽造之檢舉書及信封，業經被告郵
    寄至南區國稅局，經該局編為檔案列管，權屬南區國稅局所
    有，已非被告所有，爰不予宣告沒收。
據上論結，應依刑事訴訟法第369條第1項前段、第364條、第299
條第1 項前段，刑法第2 條第1 項、第216 條、第210 條、第21
9 條，修正前刑法第41條第1 項前段，修正前罰金罰鍰提高標準
條例第2 條，中華民國96年罪犯減刑條例第2 條第1 項第3 款、
第7 條，判決如主文。
本案經檢察官林應華到庭執行職務。
中    華    民    國    97    年    4     月    25    日
                  刑事第七庭    審判長法  官 莊飛宗
                                      法  官 李嘉興
                                      法  官 孫啟強
以上正本證明與原本無異。
如不服本判決應於收受本判決後10日內向本院提出上訴書狀，其
未敘述上訴理由者，並得於提起上訴後10日內向本院補提理由書
狀（均須按他造當事人之人數附繕本）「切勿逕送上級法院」。
中    華    民    國    97    年    4     月    25    日
                                      書記官 黃富美
附錄本件判決論罪科刑法條：
刑法第210條：
偽造、變造私文書，足以生損害於公眾或他人者，處 5 年以下有
期徒刑。
刑法第216條：
行使第 210 條至第 215 條之文書者，依偽造、變造文書或登載
不實事項或使登載不實事項之規定處斷。


司法院資訊處製作；財團法人民間司法改革基金會備份。
